---
title: "analyse_rvf"
author: "Dachel"
date: "2025-05-09"
output: html_document
---

Charger les librairies

------------------------------------------------------------------------

------------------------------------------------------------------------

Charger les bibliothèques nécessaires

```{r}
library(dplyr)
library(readr)
library(stringr)
```

Definir le repertoire de travail

```{r}
setwd("~/Bureau/training_ghana/Projet_rvf_Africa/results") # Remplace par ton chemin réel
knitr::opts_knit$set(root.dir = "~/Bureau/training_ghana/Projet_rvf_Africa/results")
fichier <- "/home/lnsp/Bureau/training_ghana/Projet_rvf_Africa/results/metadata_clean.tsv"
donnees <- read_tsv(fichier, show_col_types = FALSE)

print(colnames(donnees))

```

Verification du type de colonne

```{r}
str(donnees)

donnees$CollectionDate <- as.Date(donnees$CollectionDate, format = "%Y-%m-%d")
```

Étape 1 : Retirer les entrées sans date de collecte ou pays

```{r}
donnees_filtrees <- fichier %>%
  filter(!is.na(CollectionDate), !is.na(IsolationCountry))

# Sauvegarder les données filtrées
write_tsv(donnees_filtrees, "donnees_filtrees.tsv")
```

Étape 2 : Grouper et résumer le nombre de séquences par pays, année, segment

```{r}
resume_pays_annee_segment <- donnees_filtrees %>%
  group_by(IsolationCountry, CollectionYear, Segment) %>%
  summarise(Nb_sequences = n(), .groups = "drop")

write_tsv(resume_pays_annee_segment, "resume_pays_annee_segment.tsv")
print(resume_pays_annee_segment)
```

Étape 3 : Créer une colonne dérivée (par exemple : région depuis le pays)

```{r}
donnees_mutation <- donnees_filtrees %>%
  mutate(Region = case_when(
    IsolationCountry %in% c("Kenya", "Sudan", "Tanzania", "Uganda") ~ "Afrique de l'Est",
    IsolationCountry %in% c("Senegal", "Mauritania") ~ "Afrique de l'Ouest",
    TRUE ~ "Autre"
  ))
```

Etape 4: compter le nombre de sequences par hote commun

```{r}
compte_hotes <- donnees_mutation %>%
  group_by(`Host Common Name`) %>%
  summarise(Nb_sequences = n(), .groups = "drop") %>%
  arrange(desc(Nb_sequences))

write_tsv(compte_hotes, "compte_hotes.tsv")
print(compte_hotes)
```

Étape 5 : Filtrer par pays, années et segments spécifiques (exemple : Kenya, 2007, segment L)

```{r}

filtres_specifiques <- donnees_mutation %>%
  filter(IsolationCountry == "Kenya", CollectionYear == 2007, Segment == "L")

print(filtres_specifiques)
```

Étape 6 : Renommer la colonne CollectionYear en year

```{r}
donnees_renommee <- donnees_mutation %>%
  rename(year = CollectionYear)
```

Étape 7 : Grouper et résumer par pays, année et segment

```{r}
resume_final <- donnees_renommee %>%
  group_by(IsolationCountry, year, Segment) %>%
  summarise(Nb_sequences = n(), .groups = "drop")

write_tsv(resume_final, "resume_final.tsv")
print(resume_final)
```

Étape 8 : Identifier les pays avec le plus grand nombre de séquences complètes (indépendamment du segment)

```{r}
pays_plus_sequences <- donnees_filtrees %>%
  filter(GenomeStatus == "Complete") %>%
  group_by(IsolationCountry) %>%
  summarise(Nb_sequences_completes = n(), .groups = "drop") %>%
  arrange(desc(Nb_sequences_completes))

write_tsv(pays_plus_sequences, "pays_plus_sequences.tsv")
print(pays_plus_sequences)
```

Étape 9 : Compter les hôtes les plus fréquents (top 10)

```{r}
top_hotes <- donnees_filtrees %>%
  group_by(`Host Common Name`) %>%
  summarise(Nb_sequences = n(), .groups = "drop") %>%
  arrange(desc(Nb_sequences)) %>%
  slice_head(n = 10)

write_tsv(top_hotes, "top_hotes.tsv")
print(top_hotes)


cat("✅ Analyse terminée. Tous les fichiers résumés ont été sauvegardés dans le répertoire : ", getwd(), "\n")
```

Telechargement de librairie

```{r}
library(dplyr)
library(readr)
# repertoire de travail

setwd("/home/lnsp/Bureau/training_ghana/Travaux_pratique/rvf_africa_projet/resultats")

donnees <- read_tsv(fichier, show_col_types = FALSE)

print(colnames(donnees))
```

1️⃣ Nombre d'isolats par pays

```{r}
isolats_par_pays <- donnees %>%
  group_by(IsolationCountry) %>%
  summarise(Nombre_isolats = n(), .groups = "drop") %>%
  arrange(desc(Nombre_isolats))
print("=== Nombre d'isolats par pays ===")
print(isolats_par_pays)

```

Sauvegarder le résumé

```{r}
write_tsv(isolats_par_pays, "nombre_isolats_par_pays.tsv")
```

2️⃣ Nombre d'isolats par an

```{r}
isolats_par_an <- donnees %>%
  group_by(CollectionYear) %>%
  summarise(Nombre_isolats = n(), .groups = "drop") %>%
  arrange(CollectionYear)
print("=== Nombre d'isolats par an ===")
print(isolats_par_an)

write_tsv(isolats_par_an, "nombre_isolats_par_an.tsv")
```

3️⃣ Répartition des segments (S, M, L) par pays

```{r}
repartition_segments <- donnees %>%
  group_by(IsolationCountry, Segment) %>%
  summarise(Nombre = n(), .groups = "drop") %>%
  arrange(IsolationCountry, Segment)

print("=== Répartition des segments par pays ===")
print(repartition_segments)

# Sauvegarder le résumé
write_tsv(repartition_segments, "repartition_segments_par_pays.tsv")

cat("✅ Analyse descriptive terminée. Résultats sauvegardés dans le dossier : ",
    getwd(), "\n")
```

Assurez-vous que les colonnes sont bien de type approprié

```{r}
donnees <- donnees %>%
  mutate(CollectionYear = as.integer(CollectionYear),
         CollectionDate = as.Date(CollectionDate, format = "%Y-%m-%d"))
```

Visualisation des données

1️⃣ Boxplot : distribution des dates de collecte par pays

```{r}
library(ggplot2)

ggplot(donnees, aes(x = IsolationCountry, y = CollectionYear)) +
  geom_boxplot(fill = "lightblue") +
  labs(title = "Distribution des années de collecte par pays",
       x = "Pays",
       y = "Année de collecte") +
  theme_minimal() +
  theme(axis.text.x = element_text(angle = 45, hjust = 1))

ggsave("boxplot_annee_par_pays.png", width = 8, height = 5)
```

2️⃣ Boxplot : distribution des années de collecte par segment

```{r}
ggplot(donnees, aes(x = Segment, y = CollectionYear)) +
  geom_boxplot(fill = "lightgreen") +
  labs(title = "Distribution des années de collecte par segment",
       x = "Segment viral",
       y = "Année de collecte") +
  theme_minimal()

ggsave("boxplot_annee_par_segment.png", width = 6, height = 5)
```

3️⃣ Résumé : nombre d’isolats par pays et année

```{r}
resume_pays_annee <- donnees %>%
  group_by(IsolationCountry, CollectionYear) %>%
  summarise(Nb_isolats = n(), .groups = "drop") %>%
  arrange(desc(Nb_isolats))

print("Résumé des isolats par pays et année :")
print(resume_pays_annee)

write_tsv(resume_pays_annee, "resume_isolats_par_pays_annee.tsv")
```

4️⃣ Barplot : distribution des souches par pays

```{r}
ggplot(donnees, aes(x = IsolationCountry, fill = Strain)) +
  geom_bar(position = "dodge") +
  labs(title = "Distribution des souches par pays",
       x = "Pays",
       y = "Nombre d’isolats",
       fill = "Souche (Strain)") +
  theme_minimal() +
  theme(axis.text.x = element_text(angle = 45, hjust = 1))

ggsave("barplot_souches_par_pays.png", width = 8, height = 5)

cat("✅ Graphiques générés et sauvegardés dans : ", getwd(), "\n")
```

```         
```
